【裁判字號】    89,婚,316
【裁判日期】    890607
【裁判案由】    離婚
【裁判全文】
臺灣高雄地方法院民事判決  八十九年度婚字第三一六號
    原      告  甲○○
    被      告  乙○○  籍設高.
                        住台南.
右當事人間離婚事件，本院判決如左：
    主      文
准原告與被告離婚。
訴訟費用由被告負擔。
    事      實
甲、原告方面：
一、聲明：求為判決如主文所示。
二、陳述：
  (一)兩造於民國六十二年十月十日結婚，初尚和睦，育有子女共五名，詎被告竟自七
    十五年六月間無故離家出走，當時兩造所生之子女，最年長之長子陳義文僅十一
    歲，最年幼之次女陳美君僅六歲，被告竟不別而行，置家庭不顧，亦不顧原告及
    五名年幼子女之生活，被告離家出走時在高雄市前鎮加工區中華造船公司僱用員
    工，原告打電話向其公司查問，據公司告知被告離職，被告離家出走不告而別，
    迄今已有十三餘年，既不返家，亦無音訊。
  (二)原告於八十六年十月三日向管區中洲派出所申報被告失蹤，因被告失蹤已達十年
    以上，原告乃於八十五年間向本院聲請被告死亡宣告，並經本院認定被告已死亡
    而於八十八年一月二十九日以八十七年度亡字第七五號民事判決，宣告被告於八
    十二年六月十五日下午十二時死亡，詎被告經本院判決死亡後，竟於八十九年間
    出現，並向本院提起撤銷死亡宣告之訴訟，並撤銷本院前開死亡宣告。
  (三)被告離家出走，不告而別，失蹤已達十三餘年，被告顯係惡意遺棄原告，且被告
    已有十三餘年未與原告同居，足見兩造間婚因已生破綻，難以繼續維持，原告依
    據民法第一千零五十二條第一項第五款及第二項請求離婚。
三、證據：提出受理失蹤人口案件登記表、本院八十七年度亡字第七五號民事判決暨
    確定證明書、戶籍謄本、本院八十九年度家訴字第七號民事通知書及該案八十九
    年二月二十九日言詞辯論筆錄各一件為證，並請求訊問證人陳義文、陳春每及陳
    義彬。
乙、被告方面：
一、聲明：求為判決駁回原告之訴。
二、陳述：被告確自七十五年間離家，當時因被告腳部受傷無法扶養兩造所生之子女
    ，且受傷後未獲原告理睬，故僅得離家前往台南居住，迄今已有十一年，惟期間
    曾多次返家，原告均未開門，最後一次返家係八十八年十二月十四日因要換發駕
    照，方知原告聲請本院對被告為死亡宣告，之前係分於八十六年、八十四年間返
    家，平均每一年或每二年回家一次。
三、證據：聲請傳訊證人陳順和。
丙、本院依職權調取本院八十九年度家訴字第七號撤銷死亡宣告民事卷及民事判決。
    理      由
一、本件原告起訴主張：兩造於六十二年十月十日結婚，詎被告自七十五年六月間無
    故離家出走，當時兩造所生之子女，最年長之長子陳義文僅十一歲，最年幼之次
    女陳美君僅六歲，被告不顧原告及五名年幼子女之生活，迄今已有十三餘年，既
    不返家，亦無音訊。原告因認被告失蹤已達十年上，乃於八十五年間向本院聲請
    被告死亡宣告，並經本院以八十七年度亡字第七五號民事判決，宣告被告於八十
    二年六月十五日下午十二時死亡，詎被告經本院前開判決死亡後，竟於八十九年
    間出現，並向本院提起撤銷死亡宣告之訴訟，嗣經本院判決撤銷該死亡宣告。惟
    被告離家出走已達十三餘年，顯係惡意遺棄原告，亦足見兩造間婚姻已生破綻，
    難以繼續維持，為此，爰依據民法第一千零五十二條第一項第五款及第二項等規
    定，請求准許兩造離婚之判決。
二、被告則以：被告雖自七十五年間離家，惟係因被告腳部受傷無法扶養兩造所生之
    子女，且受傷後未獲原告理睬，故僅得離家前往台南投靠親友，迄今已有十一餘
    年，惟期間曾多次返家，原告均未開門，被告最後一次返家係八十八年十二月十
    四日因要換發駕照回家，方知原告對被告向本院為死亡宣告，再被告前分係於八
    十六年、八十四年間返家，平均每一年或每二年回家一次等語，資為抗辯。
三、按夫妻之一方以惡意遺棄他方在繼續狀態中者，他方得向法院請求離婚，固為民
    法第一千零五十二條第一項第五款所規定，惟所謂惡意遺棄他方，不僅須有違背
    同居義務之客觀事實，並須有拒絕同居之主觀情事始為相當，此有最高法院四十
    年台上字第九一號判例意旨可供參酌。又按婚姻生活之實質意義在於夫妻間共同
    生活、相互扶持、彼此關懷，以履行對婚姻之承諾，故如夫妻間如發生難以維持
    婚姻之重大情事，茍足以認定夫妻於主觀上已無繼續維持婚姻之意願，並於客觀
    上復無可能回復婚姻共同生活時，即應認與民法第一千零五十二條第二項所定有
    難以維持婚姻之重大事由相當，而得為訴請離婚之事由，此亦有最高法院八十六
    年度台上字第六○六號判決要旨、同院八十六年度第二次民事庭會議決議記載要
    旨可資參照。
四、經查，兩造係於六十二年十月十日結婚，婚後並育有三女二子，嗣被告自七十五
    年間即離家出走迄今未歸，原告乃以被告失蹤達七年為由，向本院聲請宣告被告
    死亡，並經本院以八十七年度亡字第七五號民事判決，宣告被告於八十二年六月
    十五日下午十二時死亡，詎被告經本院判決死亡後，竟於八十九年間向本院提起
    撤銷死亡宣告之訴訟，並撤銷本院前開死亡宣告等情，業據原告提出並為被告所
    不爭執之戶籍謄本、本院八十七年度亡字第七五號民事判決暨確定證明書、本院
    八十九年度家訴字第七號民事庭通知書各一份在卷可稽，是此部分事實，堪信為
    真實。但查被告雖自七十五年間即離家迄今未與原告同居，惟被告於此期間曾偕
    同證人陳順和返家二、三次，恐或因事前聯絡不當，致未能與原告與家人會面等
    情，業據證人陳順和於本院審理時證述「‧‧‧我有陪同被告回家二、三次，但
    沒有看到原告及其小孩，被告返家之前沒有告知原告，我是在路口等候被告回家
    ，我看到被告在門口叫喚家人，我不確定被告是何因要返家，我也不知道被告是
    否在年節都有返家，被告都是在星期假日但非特定假日返家，我也沒有詢問為何
    被告家人都不在家，被告亦未告訴我，被告曾經告知我回家是要拿錢給家人，但
    沒有遇到原告及家人，所以無法給錢」等語綦詳，核與被告所言大致相符（參本
    院八十九年五月二十三日言詞辯論筆錄），又被告嗣曾於八十四年間因申請老年
    年金再度返家，並獲兩造所生之長子陳義文告知家中電話號碼一節，業據證人陳
    義文證稱「‧‧‧被告曾因老年年金回家過，被告僅有該次回家」等語在卷（參
    本院八十九年四月十四日言詞辯論筆錄），且據本院核對被告當庭所告知之號碼
    確與兩造之女陳春每於本院審理時所告知之號碼相符（參本院八十九年四月十四
    日、五月二十三日言詞辯論筆錄），是參之前開諸情，本院認被告雖有未與原告
    同居之客觀事實，惟依其多次返家之情形，尚難認被告已達惡意遺棄之程度，從
    而，原告以此事由請求離婚，本院尚難准許。
五、然查，被告前開行為雖未達惡意遺棄之程度，惟被告自七十五年間即離家迄今長
    達十餘年，未與原告同居，顯見兩造間婚姻僅徒具婚姻之名，未見婚姻之實，雖
    被告主張係因其於七十五年間受傷未獲原告理睬，不得以方離家至台南投靠親友
    ，惟此已為原告所否認，而被告就此部分並無舉證以實其說，縱認被告此部分主
    張為真實，惟尚難援引為被告未盡人夫合理卸責之詞，是足認被告對原告已無夫
    妻之情義，甚且除原告於被告離家期間未獲被告盡其為夫之責，兩造之子女於被
    告離家相隔達十餘年，亦未獲得被告親情聞問，均係由原告身兼父母二職，遲至
    原告對被告提出離婚訴訟，方於本院審理過程中，與被告相見於法庭，故除原告
    尚包括兩造之子女，均認夫及父僅為單純名詞等情，已據證人陳義文、陳春每及
    陳義彬證述在卷（參本院八十九年四月十四日言詞辯論筆錄），是依前開事實觀
    之，兩造間之婚姻有名無實，形同陌路，已無和諧之希望，兩造間既無夫妻之情
    義，勉強維持形式上之婚姻關係，與婚姻之本質有違，是本院認兩造感情之裂痕
    既深且鉅，已有不能維持婚姻之重大事由，且該事由應為被告所負責，故此，原
    告依民法第一千零五十二條第二項請求裁判離婚，為有理由，應予准許。
六、據上論結：原告之訴為有理由，依民事訴訟法第七十八條，判決如主文。
中      華      民      國    八十九    年      六      月      七      日
                              臺灣高雄地方法院民事第五庭
~B法      官  張維君
右為正本，係照原本作成。
如不服本判決，應於送達後廿日內，向本院提出上訴狀。
中      華      民      國    八十九    年      六      月      七      日
~B法院書記官  梁瑜玲


司法院資訊處製作；財團法人民間司法改革基金會備份。
